最高法院刑事判決　　　　　　九十六年度台上字第四二０七號
上　訴　人　乙○○
選任辯護人　鄭志明律師
上　訴　人　甲○○
　　　　　　丙○○
上列上訴人等因擄人勒贖等罪案件，不服台灣高等法院中華民國
九十五年八月二十九日第二審更審判決（九十四年度矚上重更(二)
字第二號，起訴案號：台灣基隆地方法院檢察署九十一年度偵字
第四三一０、四三八一、四七三二號，九十二年度偵字第一０三
、三０九、三一０、四六五、九九五、九九六號，追加起訴案號
：九十二年度偵字第一二七七號），提起上訴，本院判決如下：
    主  文
原判決關於乙○○未經許可持有手槍、擄人勒贖及丙○○部分均
撤銷，發回台灣高等法院。
其他上訴駁回。
    理  由
一、撤銷發回（即上訴人乙○○未經許可持有手槍、擄人勒贖及
    上訴人丙○○）部分：
本件原判決撤銷第一審關於上訴人丙○○部分科刑判決，改判依
修正前牽連犯從一重論處丙○○幫助殺人未遂（累犯）；又共同
未經許可，持有獵槍；又依修正前牽連犯從一重論處共同意圖勒
贖而擄人（累犯）。又撤銷第一審關於上訴人乙○○部分科刑判
決，改判論處乙○○共同未經許可持有手槍；依修正前牽連犯從
一重論處共同意圖勒贖而擄人各罪刑（乙○○其餘被訴參與犯罪
組織，加害詹敏正、鄭楠繁部分，經原審諭知無罪判決確定）之
判決，固非無見。惟查(一)、本件丙○○偽造國民身分證及被訴對
粘漢仁傷害致重傷部分，已經第一審判決確定（見第一審判決第
三頁，第二一六至二一八頁，第二審上訴審判決第一七七頁）；
乙○○詐取李宸葳財物部分，亦已經原審法院上訴審判處罪刑確
定（見上訴審判決第一七四頁、更(二)審判決第十三頁）。上揭罪
名部分均不在原審上訴範圍，原審經審理結果，主文仍諭知「原
判決關於……（二）乙○○部分，（三）丙○○部分，均撤銷」
，將已判決確定，不在原審審理範圍之罪名，一併撤銷，自有違
法。(二)、刑事訴訟法第一百六十五條第一項規定：「卷宗內之筆
錄及其他文書可為證據者，審判長應向當事人、代理人、辯護人
或輔佐人宣讀或告以要旨」，該規定本旨，乃基於直接審理原則
，於審判庭提示判決基礎之證據資料，令其辨認，用以擔保證據
資料之真實性，兼具保護被告之防禦權。本件原審採為判決基礎
之重要證據即被害人詹敏正指述，證人鄭楠盛、柯瑞彬之證述，
被害人鄭楠繁亞東紀念醫院病歷及診斷證明書、基隆市警察局刑
警隊刑案現場勘查結果（見原判決第三十四、三十六、三十八、
三十九、四十頁），於審判期日，未依刑事訴訟法第一百六十五
條第一項之規定，踐行調查程序向丙○○、乙○○宣讀或告以要
旨（見原審更(二)卷第三四一至三五八頁），而逕採為認定丙○○
、乙○○犯罪之論據，不但與直接審理法則有違，且有應於審判
期日調查之證據而未予調查之違誤。(三)、檢察官起訴書所犯法條
欄，以丙○○、乙○○妨害被害人詹敏正、鄭楠繁、柯瑞彬等人
自由部分，係涉犯刑法第三百零二條第一項妨害自由罪嫌，因係
基於概括犯意為之，應按連續犯論處（見起訴書第六十三、六十
四頁），並與擄人勒贖等罪，分論併罰。原審經審理結果，固認
丙○○犯妨害被害人詹敏正、鄭楠繁自由部分，應構成連續犯，
並與幫助殺人未遂等罪，有牽連犯關係，因而從較重之幫助殺人
未遂罪處斷；而乙○○部分，其被訴妨害詹敏正、鄭楠繁自由部
分，因犯罪不能證明，於主文為無罪之諭知（見原判決第二、五
十四頁），固屬正確。然被害人柯瑞彬部分，原判決認乙○○、
丙○○所犯妨害柯瑞彬自由部分與對黃永德擄人勒贖部分，有牽
連犯關係，應從較重之擄人勒贖罪處斷；惟於犯罪事實又記載「
……在等待黃永德友人提出李宸葳債權憑證期間，甲○○、乙○
○接獲丙○○通知，亦抵達海德公園，丙○○即介紹甲○○為其
老大，乙○○為事主之弟，甲○○見黃永德僅獨自一人，復經營
地下錢莊頗有資力，認有機可乘，遂基於意圖勒贖而擄人之犯意
，對黃永德稱：我已經出面了，今天你一定要拿出新台幣（下同
）三百萬元，才能回去等語，並指示丙○○務必令黃永德給付三
百萬元才能放人，丙○○接獲甲○○指示後，亦與甲○○共同基
於意圖勒贖而擄人之犯意聯絡，藉詞黃永德所經營地下錢莊拿取
李宸葳太多利息及蔡懷興遭毆受傷等理由，命黃永德應該賠償三
百萬元，並即指示黃昌泰及不知甲○○向黃永德勒索三百萬元之
廖文彬、連俊宏先行將之帶離海德公園，將黃永德強押至車號K9
-8810 號小客車，先駛離海德公園……」（見原判決第十六頁）
。如果無訛，甲○○、乙○○、丙○○等三人，既係「見黃永德
單獨一人在場，且認其經營地下錢莊頗富資力」始起意犯罪，且
係基於「自己不法取得」之意思向黃永德「勒索」錢財，又不讓
其餘幫眾知悉（原判決認定廖文彬等人不知情），所取得之財物
復係供私人開銷，則渠等不法取財之目的（原判決第五十五頁亦
認即非為犯罪組織籌款）。況依檢察官起訴之事實，亦認甲○○
、乙○○、丙○○等三人，此部分之行為係另行起意，而與其他
各罪按數罪關係起訴。乃原判決何以又就丙○○、乙○○擄人勒
贖部分，認與妨害柯瑞彬自由部分有牽連關係（甲○○妨害自由
部分已判處罪刑確定，不在更(二)審審理範圍，附此敘明），事實
認定與理由說明，相互歧異，自有理由矛盾之違法。(四)、依原判
決犯罪事實欄乙之七之（二）所記載「……嗣於當日（指民國九
十一年十月三十日）傍晚五時三十分許……甲○○、乙○○、丙
○○……等人，竟基於妨害自由之犯意聯絡，攔下柯瑞彬……」
（見原判決第十四頁），係認定被害人柯瑞彬於九十一年十月三
十日傍晚五時三十分許被押。然原判決犯罪事實又認定「同日（
依原判決第十三頁所載係指九十一年十月三十日）八、九時許，
抵達板橋市海德公園後，丙○○即指定段存祺、黃昌泰及其他二
名不詳姓名之人，強押柯瑞彬前往黃永德三樓住處按電鈴」（見
同判決第十五頁），又認定被害人柯瑞彬於同日上午八、九時許
即被押往被害人黃永德住處按電鈴，對於被害人柯瑞彬何時被押
？前後認定不相一致，亦有矛盾。(五)、關於被害人陳博正部分，
原判決犯罪事實認定係由黃福枝開槍射擊，但於理由欄引用證人
黃泰昌之證述，又認定係由黃泰昌持槍射擊（見原判決第五、二
十五頁），究由何人開槍射擊？認定亦不一致。(六)、依原判決犯
罪事實乙之一、四所認定，丙○○既為天道盟太陽會基隆地區之
組長，明知加入天道盟太陽會者，不得任意退出，如有違反，即
以嚴厲之手段例如以槍殺之手段制裁。丙○○已銜命在其責任區
，負責找尋「背骨」者（即叛徒）溫欽煌之下落，嗣於發現溫欽
煌之行蹤後，立即率同廖文彬、段存祺隨後跟蹤、監視，並通知
負責執行狙殺任務之董智泰前來，董智泰到場後當場取出二把制
式9 MM手槍，交給阮安勝、朱志強，命該二人持槍執行射殺溫欽
煌之任務等情。並於理由認定丙○○幫助殺人未遂，係對背叛組
織所為暴力教訓之犯罪，為實現該犯罪組織目的相關之犯罪行為
（見原判決第五十四頁末、第五十五頁初）。如果無訛，董智泰
狙殺溫欽煌之目的，係不滿其脫離「太陽會」組織，則丙○○幫
助殺害溫欽煌之行為，似有組織犯罪防制條例第四條第二款之「
妨害其成員脫離」之加重情形，原判決就此恝置不論，非唯理由
不備，亦有不適用法則之違法。(七)、依原判決犯罪事實乙之三所
記載，係認定丙○○於九十一年六月間持霰彈槍一把及12 GAUGE
制式霰彈四發，前往「旌全藝品店」，對藝品店之鐵捲門接續射
擊三發子彈，而後蔡懷興即將上開霰彈槍及剩餘子彈自後車窗丟
入段存祺自小客車，最後輾轉交至葉雲全手中，經警於同年九月
二十一日，在桃園縣楊梅鎮○○○路三七八號八樓之一葉雲全租
處查獲上開霰彈槍一把等情（原判決第六、七頁）。依原判決所
認定丙○○等人所持有12 GAUGE制式霰彈應尚有一發，然原判決
未一併諭知沒收，亦未說明其理由，尚有違誤。(八)、原判決關於
被害人陳博正部分，於理由引用九十二年度偵字第一０五０號偵
查卷內之筆錄及證物，資為乙○○犯罪之證據（見原判決第二十
三頁以下），然稽之該影印卷並無判決所指證據，究竟如何，亦
待究明。以上或係上訴意旨所指摘，或為本院得依職權調查之事
項，應認原判決關於乙○○未經許可持有手槍、擄人勒贖及丙○
○部分仍有撤銷發回更審之原因。至原判決不另諭知無罪部分，
基於審判不可分之原則，併予發回。
二、駁回上訴（即上訴人甲○○部分）
按刑事訴訟法第三百七十七條規定：上訴於第三審法院，非以判
決違背法令為理由，不得為之。是提起第三審上訴，應以原判決
違背法令為理由，係屬法定要件。且必須依據卷內資料為具體之
指摘，並足據以辨認原判決已具備違背法令之形式，始屬相當。
本件原判決依憑證人黃永德證稱：當天水牛（即丙○○）表示其
老大來了，「鐵霸」（即上訴人甲○○）表示他已出面，要拿出
三百萬元，才可回去，那時乙○○就在甲○○旁邊，當「麥克」
回去拿憑證未回時，甲○○即表示東西不要了，把人押走，伊就
被推進一部深色克萊斯勒自小客車，車內有段存祺、廖文彬、黃
昌泰、連俊宏，連俊宏坐伊左邊，黃昌泰坐右前座，段存祺、廖
文彬輪流開車，黃昌泰打電話對外聯絡。伊座車從重慶北路交流
道南下高速公路，黃昌泰與阿彬（即廖文彬）在車上恐嚇稱：「
你今天一定要交三百萬元，否則你今天就死了」。彼此間也有用
術語說：鴨寮吃碗粿，伊聽不懂，但覺得他們說真的，事情很嚴
重。黃昌泰命令說給你打三通電話，想辦法要湊足三百萬元，在
公園伊打第一通求救電話給伊哥哥黃朝南，第二通求救電話係在
高速公路上聯絡哥哥黃朝南，對伊哥哥表示被天道盟太陽會的人
押住，要三百萬元，否則不放伊走，他們即叫伊切斷電話。他們
開車南下，停在泰安休息站下去買便當，也讓伊上廁所，但在廁
所門口看顧，在西螺交流道他們讓連俊宏下車，從西螺交流道北
上後，一直到台北天才亮，也有開車到基隆又南下高速公路，才
在南港交流道將伊釋放等語。復於第一審證稱：同年十月三十日
晚間，柯瑞彬帶五、六人到伊家，用手比出槍的姿勢，叫伊出去
談事情，伊與他們到公園，後來鐵豹（指甲○○）叫伊拿三百萬
元出來贖，就押伊上車，沿途往高速公路去。伊被四個人押在車
上，他們並說伊倒大楣，如不付錢了事，要帶伊去鴨寮吃碗粿，
說他們已經做掉很多人，故伊不敢跑，也沒辦法逃跑，伊在車內
打電話給哥哥，請求想辦法籌三百萬元等語。證人黃朝南於偵查
中證述：同年十月三十日晚上十時許，在新店住處接到弟弟黃永
德打電話來，表示被天道盟太陽會的人押住要三百萬元，否則不
放人，電話就斷線。約過一個多小時，在同年十月三十日晚上近
十二點黃永德打電話表示他們一定要三百萬元，否則他就不能回
來。渠陸續向朋友借錢湊到二百萬元現金，並向朋友楊勝寶借一
百萬元支票。在三十一日凌晨二時許，他們打電話來要渠留手機
以供聯絡，並表示三十一日上午付贖金，不能報警。三十一日上
午九點三十分許，有人指示到民族東路與松江路口附近再聯絡，
到松江路時，他們打電話指示必須由非家屬交錢，故由黃司含帶
手機坐計程車至指定地點，渠交代黃司含必須黃永德打電話確定
安全並可回來，才付贖，約過十分鍾，黃永德打電話給渠表示很
安全，渠指示黃司含付贖金，半小時後黃司含回來，再過約一小
時許黃永德就坐計程車回到松江路與民生東路口會合，渠就載他
回家等語。證人黃司含於第一審證述：同年十月三十一日，到民
族西路藍天車行去付贖款，交給綽號「慶仔」二百萬元現金及一
百萬元支票等語。由上開證人黃永德所述，其係遭自小客車強行
載走，並被限制以電話聯絡付贖款，所使用電話亦被控制，於高
速公路上廁所亦有人看守，而證人黃朝南接獲黃永德之電話，即
準備贖款三百萬元，證人黃司含亦依指示將贖款送至指定之藍天
車行，之後黃永德始被釋回。如被害人黃永德與甲○○等人於海
德公園有達成協議，願意付款予甲○○等人，則讓黃永德些許時
日籌措款項，並無不可，何須當場強行將黃永德以車載走，並待
取得贖款後始將黃永德釋回，顯見甲○○、乙○○、丙○○係以
強制力擄走黃永德，資為取贖之籌碼。而甲○○取得三百萬元贖
款後，並未將錢交付李宸葳，其中黃朝南向楊勝寶所借之一百萬
元支票，由潘孟坪開戶存入華南銀行，有一百萬元支票及華南商
業銀行埔墘分行之開戶暨支票存入紀錄在卷可稽，潘孟坪並於存
款後提領十萬元，亦有提領照片在卷可稽。再由證人段存祺所證
，核與丙○○證述：乙○○向伊表示要將債權憑證要回來，甲○
○、乙○○均有至海德公園，乙○○站在旁邊，甲○○與黃永德
談，說賠償三百萬元，其也有說，黃永德表示沒有那麼多現金，
甲○○在離開之前交代沒處理好不要放黃永德走，這件事小祺、
狀元、阿彬等人有聽見。因公園人太多，甲○○乃叫黃昌泰及廖
文彬與黃永德一起上車，廖文彬係其指示的，之後乙○○開車載
伊與甲○○離開公園回德惠街住處，期間黃昌泰打電話詢問要把
黃永德帶到哪裡，其心裡沒譜，在車上聽到乙○○說把黃永德帶
到南部繞一圈再回來。同年十月三十日晚上十時四十七分與「黑
人」（鄭信政）通電話時係在乙○○家，十月三十日晚上十一時
三十五分起至十月三十一日零時五十分許之通聯紀錄，均係在乙
○○家通聯，在乙○○家有向甲○○、乙○○講述「黑人」來電
說明黃永德之事，依十月三十日晚上十一時五分，係「大東」（
連俊宏）與甲○○之通聯紀錄，甲○○指示如何修理黃永德，十
月三十日晚上至十月三十一日凌晨在乙○○家，甲○○與乙○○
均未睡覺，其只是檯面上的人，事實上是乙○○、甲○○掌控整
個事件等語相符。此外並有甲○○使用之0000000000號、乙○○
使用之0000000000號、丙○○使用之0000000000號手機之雙向通
聯資料及通聯紀錄在卷可按，堪認丙○○及證人段存祺所述非虛
。而依通聯紀錄，乙○○與丙○○聯絡至板橋市○○路，甲○○
、乙○○、丙○○於黃昌泰等人押走黃永德之後，仍維持聯繫，
三人並一同前往乙○○住家，丙○○並稱三人在乙○○住處，均
未睡覺。再依甲○○持用之手機十月三十一日凌晨二時十二分許
之通聯紀錄，丙○○與甲○○討論如何談判贖金一事，彼時其手
機發話之基地台在台北市○○區○○路二段一０三巷一三０－一
號之七樓頂即在乙○○住家附近，有雙向通聯資料查詢可按，可
見上訴人等三人對於如何向黃永德取得贖款，均在其等緊密掌控
中。再證人余岱峰前於檢察官偵查時證稱：九十一年十月三十日
接到黃永州電話表示有急事，伊即趕到黃朝南家了解，黃朝南表
示黃永德被「水牛」太陽會人擄走，請其尋找認識「水牛」之人
，後來伊聯絡鄭信政，二人相約在吉林餐廳會合，鄭信政聯絡「
水牛」，對方提出三百萬元「贖人」，十月三十日之通聯譯文即
是伊聽到鄭信政與「水牛」之講話內容，伊不知道黃永德與太陽
會有無債權債務關係，希望不要再出庭作證，以免遭報復等語。
證人余岱峰於偵查中作證係指黃永德被擄走，需贖款三百萬元，
與證人黃朝南、黃永德前開所述黃永德係被擄走，需三百萬元始
能放人相合，因黃永德行動既受限制，其被擄時電話通話語氣豈
會平順。甲○○、乙○○、丙○○等人對黃永德擄人勒贖之犯行
，事證明確。因而撤銷第一審關於甲○○擄人勒贖部分科刑判決
，改判論處甲○○共同意圖勒贖而擄人，累犯，處有期徒刑捌年
。已詳敘其所憑之證據及認定之理由。對於甲○○所辯：伊未擄
人勒贖，該三百萬元部分是蔡懷興的醫藥費，部分是幫李宸葳要
回來的利息錢，主觀上並無擄人勒贖之犯意，李宸葳所述不實，
如係擄人勒贖，豈會收受票據作為贖金，留下線索云云，何以不
足採信，亦已依據卷內資料詳予指駁、說明。且敘明甲○○於取
贖後釋放被害人，核其情節尚非罪無可赦，爰依刑法第三百四十
七條第五項之規定，減輕其刑。從形式上觀察，並無違背法令之
情形存在。查原判決已就甲○○等人既對被害人黃永德無何債權
，其等恃眾強押被害人等待取贖，更明目張膽，核係犯刑法第三
百四十七條第一項擄人勒贖罪，於理由詳加敘明。上訴意旨仍以
甲○○等三人以黃永德收取利息過高及蔡懷興被毆為由，責其賠
償三百萬元，強押黃永德並非事出無因，縱因其等因此有恐嚇要
求賠償，亦不成立擄人勒贖罪，並援引本院六十五年台上字第三
三五六號判例意旨，謂「擄人勒贖罪須行為人自始有使被害人以
財物取贖人身之意思，如使被害人交付財物別有原因，為達取得
財物之目的，而剝奪被害人之自由者，除應成立其他財產上犯罪
或牽連犯妨害自由罪外，要無成立擄人勒贖罪之餘地」云云，任
意指摘原判決違法，尚非上訴第三審之適法理由。原判決復以證
人余岱峰於原審法院更(二)審審理時雖證稱：黃朝南的弟弟黃永州
請其出面處理與甲○○之債務糾紛，因黃永德三兄弟不認識對方
，而其認識對方之鄭信政，其有與黃永德聯絡，黃永德講話口氣
平順，其未與甲○○聯絡，就其所知係退還利息及醫療費用之糾
紛，其係協調黃永德與客戶之本金、利息部分，與鄭信政通過電
話，對方還提醫療費用云云。惟查證人余岱峰前於檢察官偵查時
證稱：九十一年十月三十日接到黃永州電話表示有急事，伊即趕
到黃朝南家了解，黃朝南表示黃永德被「水牛」太陽會人擄走，
請其尋找認識「水牛」之人，後來伊聯絡鄭信政，二人相約在吉
林餐廳會合，鄭信政聯絡「水牛」，對方提出三百萬元「贖人」
，十月三十日之通聯譯文即是伊聽到鄭信政與「水牛」之講話內
容，伊不知道黃永德與太陽會有無債權債務關係，希望不要再出
庭作證，以免遭報復等語。證人余岱峰於偵查中作證係指黃永德
被擄走，需贖款三百萬元，與證人黃朝南、黃永德前開所述黃永
德係被擄走，需三百萬元始能放人相合，因黃永德行動既受限制
，其被擄時電話通話語氣豈會平順。再者，證人余岱峰於偵查中
不知黃永德與太陽會是否有債務糾紛，其嗣於原審改證稱其係處
理黃永德與甲○○一方間退還利息及醫療費用之糾紛，顯見證人
余岱峰於原審法院更(二)審審理時之證詞係附和甲○○等人之詞，
所述違背情理，並前後矛盾，不足為有利於甲○○等人之認定，
於理由詳加論述，尚無違法之處。上訴意旨執此任意指摘原判決
違法，尚非第三審上訴之合法理由。再關於妨害柯瑞彬自由（含
恐嚇危害安全）部分，已經判決確定，並不在本件審理範圍，是
上訴意旨指摘原判決對於李宸葳已付之利息究係九十餘萬元或三
百萬元，事實與理由矛盾一節，並不在審酌範圍。次查犯罪事實
之認定及證據之取捨，乃事實審法院之職權，且法院憑以認定犯
罪事實之證據，並不以直接證據為限，即綜合各種證據，本於推
理作用，為其認定犯罪事實之基礎，如不違背經驗法則與論理法
則，即不得指為違法，而據為上訴第三審之理由。原判決綜合各
種證據，認定甲○○有上揭犯行，上訴意旨並未具體指明，究竟
違背如何之經驗法則或論理法則，即不得任意指其為違法，而據
為第三審上訴之適法理由。其餘上訴意旨，就原判決已說明之事
項或屬原審採證認事職權之適法行使，任意指摘有理由不備、矛
盾，不適用法則、適用不當及採證違法，且仍為單純事實之爭執
，難謂為適法之第三審上訴理由。又上訴意旨就原審尚有何與待
證事實有重要關係之證據，未踐行調查，並未依據卷內訴訟資料
為具體之指摘，漫指有職權調查未盡之違法，亦非適法之第三審
上訴理由。衡以上述說明，應認其上訴違背法律上之程式，予以
駁回。
據上論結，應依刑事訴訟法第三百九十五條前段、第三百九十七
條、第四百零一條，判決如主文。
中　　華　　民　　國　九十六　年　　八　　月　　三　　日
                      最高法院刑事第九庭
                          審判長法官  洪　清　江
                                法官  石　木　欽
                                法官  李　伯　道
                                法官  林　勤　純
                                法官  陳　晴　教
      本件正本證明與原本無異
                                      書  記  官
中　　華　　民　　國　九十六　年　　八　　月　　九　　日
                                                      Ｑ
